【裁判字號】    99,家抗,61
【裁判日期】    990430
【裁判案由】    選任遺產管理人
【裁判全文】
臺灣臺南地方法院民事裁定             99年度家抗字第61號
抗  告  人  財政部國有財產局臺灣南區辦事處臺南分處
法定代理人  甲○○
相  對  人  財政部臺灣省南區國稅局
法定代理人  乙○○
上列抗告人因與相對人間就被繼承人謝南吉選任遺產管理人事件
，對於中華民國99年3月18日本院99年度司財管字第14號裁定提
起抗告，本院裁定如下：
    主      文
抗告駁回。
抗告程序費用新臺幣壹仟元由抗告人負擔。
    理      由
一、按先順序繼承人均拋棄其繼承權時，由次順序之繼承人繼承
    。其次順序繼承人有無不明或第四順序之繼承人均拋棄其繼
    承權者，準用關於無人承認繼承之規定。又繼承開始時，繼
    承人之有無不明者，由親屬會議於一個月內選定遺產管理人
    ，並將繼承開始及選定遺產管理人之事由，向法院報明。民
    法第1178條所定之期限屆滿，無繼承人承認繼承時，其遺產
    於清償債權，並交付遺贈物後，如有賸餘，歸屬國庫。又繼
    承人有無不明而不能依民法第1177條選定遺產管理人時，利
    害關係人得聲請法院選任之。民法第1176條第6項、第1177
    條、第1185條及第1178條第2項分別定有明文。
二、本件相對人於原審聲請意旨略以：被繼承人謝南吉（男，民
    國○○年○月○○日生，身分證統一編號：Ｚ000000000號，97年7
    月21日死亡，生前最後住所：臺南縣關廟鄉○○村○○○街
    40號）尚有95年度及96年度綜合所得稅稅捐合計新臺幣（下
    同）13,769元未繳納，因被繼承人謝南吉於97年7月21日死
    亡，其繼承人全部拋棄繼承，惟依被繼承人謝南吉財產歸屬
    資料清單，尚遺有土地，為免因無人繼承遺產，致影響遺產
    管理及國稅徵收，爰聲請選任被繼承人謝南吉之遺產管理人
    等語。
三、原審裁定略以：被繼承人謝南吉之法定繼承人皆已依法拋棄
    繼承權經本院准予備查，復未準用民法第1177條之規定選定
    遺產管理人，且經本院函詢被繼承人謝南吉原第一順位繼承
    人即子女謝啟中、謝啟任等有無擔任被繼承人謝南吉之遺產
    管理人之意願，迄今均未回覆本院，足徵被繼承人謝南吉之
    原第一順位繼承人對被繼承人謝南吉遺產之處置已漠不關心
    ；又查被繼承人謝南吉之遺產，倘無人承認繼承時，將於清
    償債權，交付遺贈物後，歸屬國庫，為使被繼承人謝南吉遺
    產之處置順利進行，本院認選任財政部國有財產局臺灣南區
    辦事處臺南分處為被繼承人謝南吉之遺產管理人為適當等語
    。
四、抗告意旨略以：
  （一）抗告人於99年3月25日接獲鈞院99年司財管字第14號民
        事裁定，選任為被繼承人謝南吉之遺產管理人。經細閱
        該民事裁定理由欄第二項之記載「…被繼承人謝南吉已
        於97年7月21日死亡，其繼承人均聲請拋棄繼承，聲請
        人為保稅捐，爰依法聲請選定抗告人為被繼承人謝南吉
        之遺產管理人」。惟被繼承人既全體拋棄繼承，即足認
        被繼承人謝南吉有遺債大於遺產之情形，衡諸一般常情
        ，被繼承人謝南吉之法定繼承人之所以聲明拋棄繼承，
        不外乎被繼承人之遺債大於遺產，有破產之虞。審究本
        案，被繼承人謝南吉之繼承人皆已聲明拋棄繼承，足見
        被繼承人謝君之遺債大於遺產，再者，人性戀財，若被
        繼承人所遺留之財產，於清償債務後仍有剩餘，其繼承
        人豈有拋棄繼承之理？因之被繼承人謝君即可能屬於遺
        債大於遺產，有破產之虞。此類遺債大於遺產案件，已
        無多餘財產可歸屬國有，其遺產管理人之主要職責為配
        合債權人及法院之查封、拍賣程序，以完成被繼承人債
        務之清償，類此案件，並非得由專司管理國家財產之相
        關機關擔任遺產管理人，亦可選任律師或民間公正人士
        等擔任遺產管理人；再者，遺產不足清償遺債之案件亦
        得依法聲請進入破產程序，其由法院選任律師或社會公
        正人士等擔任破產管理人，是遺債大於遺產之指定遺產
        管理人事件，選任律師或社會公正人士為其遺產管理人
        ，更能彰顯其清償債務之本意。
  （二）按司法院74年10月15日（74）院台廳一字第05786號函
        示「嗣後各地方法院受理有關無人承認繼承遺產管理事
        件時…因此類拋棄繼承事件，多屬遺債大於遺產，形同
        破產，儘量避免選任國有財產局為遺產管理人」，而本
        案極可能屬於遺債大於遺產，依上開司法院函示應儘量
        避免選任國有財產局為遺產管理人，且法亦無明文禁止
        ，況繼承人對被繼承人生前之債權債務關係，以及印鑑
        、重要文件、產權文件等應較清楚或仍保管中，雖相對
        人與被繼承人謝南吉之債權債務關係，與繼承人並無任
        何關聯性存在，但就適任與否加以考量，除其最近親屬
        外，實不作第二人想。況不僅就被繼承人向相對人積欠
        稅金款項為多少，而稅金未完全清償，則已償還者為多
        少，除積欠稅金款項外，是否尚有其他債權債務關係，
        均需全面予以了解，則以抗告人僅係國有財產之管理機
        關，於被繼承人之遺債大於遺產之際，選任抗告人為遺
        產管理人，則抗告人恐力有未逮，尤以被繼承人之最近
        親屬為遺產管理人較適宜。
  （三）又抗告人係國有財產之管理機關，而國庫對於無人承認
        繼承之遺產向有期待權，若被繼承人尚有剩餘遺產得以
        歸屬國庫，則選任抗告人為遺產管理人方有實益。審究
        本案，既有遺債大於遺產之虞，若選任抗告人為遺產管
        理人，則抗告人仍須善盡管理人責任為其管理遺產、處
        理債務等問題，期間所耗費之人力、時間實難以金錢衡
        量；且管理期間所需之花費亦由國庫代為墊付，而若結
        果落得其遺產不足以清償，不僅國庫利益受損，更有甚
        者，導致利用全民資源負擔個人私務支出，無異使公器
        淪為私用，實不符社會公平原則。
  （四）再者，臺灣嘉義地方法院亦認為「…次查，遺產管理人
        之職務在於編製遺產清冊、為保存遺產必要之處置、清
        償債權或交付遺贈物及遺產之移交等事務，當須對被繼
        承人之遺產及遺債事務有相當之瞭解，而財政部國有財
        產局臺灣南區辦事處嘉義分處既為公務機關，對於被繼
        承人之遺產及負債狀況所知應屬有限。此外，財政部國
        有財產局臺灣南區辦事處嘉義分處為公務機關，依國有
        財產法之規定綜理國有財產事務，執行事務所需預算為
        全國人民納稅所得，若顯無遺產可歸屬國庫，自不宜選
        任財政部國有財產局臺灣南區辦事處嘉義分處為遺產管
        理人，以避免其代管私人遺產之管理費用無法由被繼承
        人之遺產歸墊，導致利用全民資源負擔個人私務之支出
        ，實不符社會公平原則，故本件情況，財政部國有財產
        局臺灣南區辦事處嘉義分處尚不適宜擔任被繼承人之遺
        產管理人」等語
  （五）爰聲明：原裁定廢棄，改選任被繼承人之親屬或專業律
        師擔任。
五、經查：
  （一）相對人主張之前開事實，業據其提出除戶謄本、繼承系
        統表、本院97年9月2日南院龍家寅97繼字第1874號通知
        函影本、財產歸屬資料清單、綜合所得稅欠稅查詢情形
        表（以上均為影本）附於原審卷可稽，並經本院依職權
        調閱97年度繼字第1874號拋棄繼承案卷查核屬實，則揆
        諸首揭說明，相對人以利害關係人之身分聲請選任被繼
        承人謝南吉之遺產管理人，自屬有據。
  （二）又抗告人所述上開司法院函示，僅謂儘量避免選任抗告
        人為遺產管理人，並非謂不得選任其為遺產管理人，且
        該函對法院無拘束力；而抗告人所引臺灣高等法院臺南
        分院86年度家抗字第40號、嘉義地方法院97年度家抗字
        第1號、第25號裁定亦係該案承審法官就個案所為之見
        解，對本院亦無拘束之效力；又被繼承人謝南吉生前之
        債權債務關係及有關產權證明文件，抗告人得依其他方
        式獲悉或取得，有關之印鑑，抗告人亦得依舉證責任分
        配方式辨識其真偽，於其管理遺產上並無困難，且被繼
        承人謝南吉之最近親屬對於上開文件資料未必最為知悉
        ，參以被繼承人謝南吉之繼承人既已拋棄繼承，無利害
        關係，若選任其等擔任遺產管理人，難期其將來執行職
        務能善盡管理人之職務，是為期公正，實不宜選任渠等
        為遺產管理人。
  （三）再者，被繼承人之遺產，於遺產管理人完成清償債權並
        交付遺贈物等清算程序前，是否有賸餘，無從知悉，而
        依上述說明，各順序之繼承人均拋棄繼承者，其剩餘財
        產歸屬國庫，抗告人為國庫之綜理機關，為國有財產法
        第9條第2項所明定，其備有財產管理之專才，雖其經費
        支出屬國家資源，但保護無人繼承財產之債權人之權利
        ，亦屬政府之義務，於遺產管理指定之實際運作，仍認
        選任國有財產局為遺產管理人較律師或一般社會公正人
        士更為妥適。
  （四）綜上所述，原審據此選任抗告人為被繼承人謝南吉之遺
        產管理人，經核並無不合，抗告意旨復未述明原裁定選
        任其為被繼承人謝南吉之遺產管理人有何違法或其他不
        當之處，其提起抗告，聲明廢棄原裁定，非有理由。
六、據上論結，本件抗告為無理由，依非訟事件法第21條第2項
    、第24條第1項、第46條，民事訴訟法第495條之1第1項、第
    449條第1項、第95條、第78條，裁定如主文。
中    華    民    國    99    年    4     月    30    日
                  家事法庭審判長法  官  李杭倫
                                法  官  楊佳祥
                                法  官  林育幟
上為正本係照原本作成。
抗告人如不服本裁定，僅得於收受本裁定正本送達後10日內以適
用法規顯有錯誤為理由，向本院提出再抗告狀。
中    華    民    國    99    年    4     月    30    日
                                書記官   陳世明

司法院資訊處製作；財團法人民間司法改革基金會備份。
